【裁判字號】    99,交易,426
【裁判日期】    990730
【裁判案由】    過失傷害
【裁判全文】
臺灣板橋地方法院刑事判決             99年度交易字第426號
公  訴  人  臺灣板橋地方法院檢察署檢察官
被      告  乙○○
上列被告因過失傷害案件，經檢察官提起公訴（99年度偵緝字第
140號），本院判決如下：
    主  文
乙○○無罪。
    理  由
一、公訴意旨略以：被告乙○○於民國97年12月29日20時43分許
    ，駕駛車牌號碼6E-3911 號自小客車，沿臺北縣泰山鄉○○
    路○段往新莊方向行駛，行經臺北縣泰山鄉○○路○段322
    號前時，原應注意汽車迴車前，應暫停並顯示左轉燈光，看
    清無來往車輛，始得迴轉，而依當時情況天候陰、夜間有照
    明、路面乾燥、無缺陷、無障礙物等一切情狀，並無不能注
    意之情形，竟疏於注意，在未注意同側後方是否仍有來車之
    情況下，即貿然向左迴車，致行駛於同向車道後方，由甲○
    ○（涉犯過失傷害部分，未據告訴）所騎乘之車牌號碼099-
    DFN 號重型機車，煞避不及，而與被告所駕駛之上開汽車發
    生擦撞，致甲○○人車倒地分離，其機車又與對向車道，由
    被害人丙○○所騎乘、後搭載李毓嫻、李毓誠之車牌號碼ZO
    A-717 號輕型機車發生碰撞，被害人因而受有左鎖骨骨折、
    頭部外傷、多處擦挫傷等傷害，案經被害人提出告訴，因認
    被告涉犯刑法第284 條第1 項前段之過失傷害罪嫌等語。
二、按犯罪事實應依證據認定之，無證據不得認定犯罪事實；又
    不能證明被告犯罪者，應諭知無罪之判決，刑事訴訟法第15
    4 條第2 項、第301 條第1 項分別定有明文。而事實之認定
    ，應憑證據，如未能發現相當證據，或證據不足以證明，自
    不能以推測或擬制之方法，為裁判基礎，最高法院40年臺上
    字第86號判例闡述甚明。另認定犯罪事實所憑之證據，雖不
    以直接證據為限，間接證據亦包括在內；然而無論直接或間
    接證據，其為訴訟上之證明，須於通常一般之人不致有所懷
    疑，而得確信其為真實之程度者，始得據為有罪之認定，倘
    其證明尚未達到此一程度，而有合理之懷疑存在時，即無從
    為有罪之認定，亦有最高法院76年臺上字第4986號判例可資
    參照。
三、公訴人認被告涉犯過失傷害罪嫌，無非以告訴人所為之指訴
    ，證人甲○○之證言，及道路交通事故現場圖、道路交通事
    故調查報告表（一）、（二）與現場照片，臺灣省臺北縣區
    車輛行車事故鑑定委員會北縣鑑字第990112號鑑定意見書（
    下稱行車事故鑑定意見書）、告訴人提出之新泰綜合醫院98
    年1 月8 日北府衛醫字第1982號診斷證明書為其憑據。訊據
    被告則堅決否認有何過失傷害罪嫌，稱：伊當時是確認無來
    車後才從路邊開始進行迴轉，甲○○在發現伊車之後，仍為
    求快而欲直接鑽過伊車頭與分向線間之空隙，致疏忽擦撞伊
    車車頭，進而失控滑向對向車道並與告訴人之機車發生碰撞
    ，是以伊對告訴人最終之受傷結果並無可歸責之過失等語，
    資為辯解。
四、經查：
（一）被告駕駛上開自用小貨車，於前揭時地從路旁迴轉欲駛上
      對向車道之際，遭原同向從後方駛來之甲○○騎乘機車撞
      及車頭左前側保險桿，被告車輛之該處保險桿因之留下遭
      外力擦撞後造成之裂損痕跡，甲○○所駕機車則在失控狀
      況下倒地滑入對向車道，進而帶倒適抵現場之告訴人機車
      ，告訴人遂同機車一併倒地而受有上述傷害等情，為被告
      所不否認，另有證人即告訴人與甲○○之相關證述，卷附
      道路交通事故現場圖、道路交通事故調查報告表（一）、
      （二）、現場照片、告訴人之診斷證明書可供佐參，足證
      告訴人於本案所受傷勢，確係在前述多重因果交互作用下
      而生此節應係屬實。至證人甲○○雖於作證時表示：伊覺
      得奇怪，因為伊右側車身因事故受損等語，言下之意，似
      指本案係被告持續轉彎，其機車方遭被動撞擊，而非係其
      直接騎車撞向被告車頭，然觀諸卷內之現場照片可知，甲
      ○○之機車在與被告車輛左前側保險桿發生擦撞後隨即倒
      地，並在滑行甚遠距離後卡於對向車道某部路邊停放之自
      小客車車底，證人甲○○經本院持以提示辨認後，對此已
      未再有任何爭執，則甲○○之機車右側車身雖在事故後發
      現相當損壞，衡以前情認該車係因滑至對向，車頭卡入他
      車底盤始生此一結果之推論，毋寧更屬合理，自難徒以前
      開情狀，即遽謂被告真有執意駕車轉彎，主動撞上甲○○
      機車之疏忽行為。
（二）被告對其斯時確處迴轉狀態，原欲駛上對向車道離去一事
      並無異議，公訴人遂認被告在迴車之前，原應暫停並顯示
      左轉燈光，看清無來往車輛方得迴轉，詎竟未為此，自有
      過失，並援引行車事故鑑定意見書中認定被告迴車未注意
      路況，也未讓車道上來車先行為肇事原因之鑑定意見為其
      論斷依據。但查，被告在本案事故之發生當下，所駕車輛
      非但已經進入迴轉狀態，在與甲○○機車擦撞瞬間，被告
      車頭更已轉逾90度，與該路段之行車分向延伸中線不存任
      何間隙，凡此被告所持抗辯情節，早有卷附道路交通事故
      現場圖中之被告車輛圖解標示可供對照，足徵屬實無誤。
      另參諸證人甲○○於警詢之初即已作出之：伊看到對方（
      即被告）要迴轉，伊沒有注意到對方，之後伊看見被告時
      伊按喇叭提醒伊要過去，被告的車子駛出來，因為伊離被
      告很近，煞車不及，煞車又不靈，所以和被告發生碰撞等
      語；與經本院再次向其確認，而具結證稱之：伊看到被告
      的車子已經準備轉了，那時候伊看到還有空隙，所以才想
      要催油門，當時急著想要回家，伊其實並沒有煞車，伊為
      了鑽過該空隙所以是靠近中線在行駛，沒有想到如果被告
      繼續往前，伊靠近時可能就完全沒有空隙可鑽等語，另可
      見甲○○除在先前便已注意到迴轉當中之被告車輛外，為
      求能在被告車頭前方順利穿越，其非但未作煞停舉措，反
      更加駛近此景，輔以現場照片之顯現情狀，甲○○之機車
      在與被告車頭發生擦撞不穩倒地後，既仍存有極大作用力
      道向旁滑行，待因撞擊告訴人機車減衰部分走勢，猶存充
      分動能使該輛失控機車繼往路邊滑去，直至車頭插入一旁
      停放車輛底盤，造就機車車頭右側擋板之破裂狀況始止，
      如謂甲○○當時車速已然放慢，純係因被告持續動作而生
      本案事故，孰能置信，而公訴人與行車事故鑑定意見書全
      未察覺甲○○騎乘機車，在事故發生前未注意車前狀況，
      隨時採取必要安全措施，就此應存明顯過失乙情，實亦有
      未妥之處。
（三）按汽車迴車前，應暫停並顯示左轉燈光或手勢，看清無往
      來車輛，始得迴轉，道路交通安全規則第106 條第5 款固
      有明訂，如單純據此規定做形式之推論，本案事故發生當
      時，被告車輛縱已完成過半之迴轉動作，然其相對於甲○
      ○之直行機車畢竟屬於迴轉車輛，依前述規定所示，被告
      似仍應無條件加以禮讓，待甲○○騎車通過後方得行動。
      惟按現代社會科技精進，為求快速、便利、安全的人車貨
      物往來運轉，使用交通工具參與交通者甚多，於此同時，
      駕駛車輛上路不同過往，已因此產生一新興型態之法益風
      險，然與使用交通工具所帶來之實效性比較，為具體保全
      此種更大之生活利益，原則上應得容許交通參與者導致之
      此項風險，再依據如交通規則等規範型態強化此項容許之
      正當性，藉此除可有效達成預定之最大利益狀態外，透過
      規則本身之宣示與遵守，更可降低彼此侵害之可能性，進
      一步提昇此等社會活動之利益與容許程度。是依此一原則
      ，汽車駕駛人應可信賴參與交通行為之對方，亦將同時為
      必要之注意，相互為遵守交通秩序之適當行為，而無考慮
      對方將會有違反交通規則之不當行為義務。故汽車駕駛人
      如已遵守交通規則且為必要之注意，縱有死傷結果之發生
      ，其行為仍難認有過失可言，最高法院88年度臺上字第18
      52號判決意旨足為參照，此即刑法上所謂之信賴原則。據
      此可知，駕駛機械車輛參與交通活動本即具一定程度之風
      險性，是以如一味禁止此等帶有風險之行為，反將全面扼
      殺其可能之正面效益，是以於刑法學理上乃相對應地形成
      容許風險與信賴之阻卻犯罪判斷原則，於個案中藉由理性
      標準合理公平分配交通風險，免使其中一方承擔過度之注
      意義務動輒得咎，喪失參與交通之信賴而無所適從，甚而
      影響交通行為之社會正面效益。而參照上開說明，交通規
      則既為確定強化此項原則之注意規範，並得藉以肯認前述
      分配基準之存在，如未能於個案中確信行為人已對相關規
      範所隱含之此等原則有所違背，則仍不得加以歸責，其理
      應甚明確。
（四）按「汽車迴車應看清無往來車輛始得迴轉」此項交通規則
      之確立，固係著眼於直行車輛路權優先，避免因迴轉車加
      速搶道，反導致直行車須即時煞車，造成直行車道行車秩
      序之破壞，故藉前述法律之揭示賦予迴轉車進入道路時更
      重之危險判斷責任。惟依前述說明，亦可知悉此原則於適
      用上絕不能無限上綱，其所欲表彰者僅為相對於往來直行
      車輛，迴轉車理應負有更重之停讓義務，絕非將迴轉車之
      行駛權益完全剝奪，一旦於視線可及之範圍內見有直行車
      輛，即無分情況與兩車距離遠近，強令迴轉車須無例外於
      原地暫停等候，蓋於諸如道路交通安全規則等交通法令中
      ，本有眾多行為規範記載其中，可想見者為，同時有數項
      規範支配同一事實情狀中參與人車相關行為之可能性亦必
      存在，究竟可否併予適用一切規範，或應以何等競合原則
      確定路權之先後順序，在在需要分就相關情況各自加以決
      定，從而，於個案中判斷何人方為應予承擔暫時之不利益
      ，而課予其控制風險必要義務，藉由前述規則予以初步確
      認固不可少，另亦不得忽略具體情況中之差異，適時作出
      必要調整以為風險之重新分配。
（五）本案被告雖為迴轉車輛，然其係在迴轉過半之過程中，即
      所駕車輛車頭部分已進入對向車道之內，因甲○○之機車
      未採取任何停等措施，強行欲自被告車前先行駛過，始在
      未能算得彼此安全間距之情形下發生擦撞，以當時天氣陰
      、夜間有照明、路面乾燥、無缺陷且無障礙物、視距尚屬
      良好一如道路交通事故調查報告表（一）之所示等情研判
      ，甲○○行駛於明志路一段上時，欲發現被告車輛之轉彎
      動作應非難事，甚依其所為之證述：伊從彎道出來時，看
      到被告的車子已經準備轉了等語，當知甲○○早在遠處即
      已發現被告，被告絕非在甲○○駛近之際方猝然轉彎，況
      依本院依職權查得之事故現場GOOGLE街景圖所示，被告開
      始迴轉之地點，距甲○○轉出直行之明志路一段彎道至少
      存有40、50公尺以上之距離，此亦為甲○○作證時是認之
      點，則如上述，被告既在甲○○從視線不可及且存相當距
      離外之彎道轉出前，便已動作迴轉，被告又有何迴轉「前
      」未注意往來車輛之過失可言，於此豈能苛求被告既對該
      彎道已有預見，遽命其不得任意迴轉，倘前述假設成立，
      事故現場適為泰山鄉公所之停車場出入口處，所有駛出駕
      駛既均無從直接察見彎道後方是否存有突將闖進視線之其
      他車輛，難道便可一概禁止該處出車後任何駛入對向車道
      之行為。綜上，被告開始迴轉本即先於甲○○騎車駛出彎
      道之行為，經公訴人詰以：（擦撞時）被告車子是否仍在
      移動，而非靜止時，證人甲○○復已表示：伊不清楚，基
      此，自難認為被告在擦撞瞬間仍有繼續向前行駛之狀況，
      是以在無從排除本案全係因甲○○發現被告已經進入迴轉
      之車輛後，猶執意加速往前，未採取必要措施，及注意與
      被告車頭安全間距，方直接撞上被告左側保險桿肇致後續
      事故此等可能之下，實無由率認被告迴車之時確有何等違
      背注意義務之過失情節存在，如甲○○遵循交通規則以行
      ，在發現被告車輛已然迴轉後，於仍存充分時間內減速煞
      停，待被告完全轉入對向車道後再行前進，無異更能避免
      碰撞結果之發生，此等風險依前述法則既以分配由甲○○
      為控制，相對逕命被告停等更有效率且符合理性公平，被
      告斯時之迴轉行為及其所憑判斷即無任何違反注意義務之
      問題可言。
（六）被告並無公訴人所指違背注意義務之行為已見於上，如另
      查無其他限制適用事由之存在，本案被告自得主張信賴原
      則。按信賴原則非得容任行為人恣意主張而毫無例外，舉
      例言之，如最高法院74年臺上字第4219號判例所揭意旨：
      汽車駕駛人雖可信賴其他參與交通之對方亦能遵守交通規
      則，同時為必要之注意，謹慎採取適當之行動，而對於不
      可知之對方違規行為並無預防之義務，然因對於違規行為
      所導致之危險，若屬已可預見，且依法律、契約、習慣、
      法理及日常生活經驗等，在不超越社會相當性之範圍應有
      注意之義務者，自仍有以一定之行為避免結果發生之義務
      。因此，關於他人之違規事實已極明顯，同時有充足之時
      間可採取適當之措施以避免發生交通事故之結果時，即不
      得以信賴他方定能遵守交通規則為由，以免除自己之責任
      。又對於該對方或其他人不致發生違反交通法規秩序之行
      為，若無期待可能性，或行為之一方對於危險結果之發生
      ，若稍加注意即能認識並予避免者，仍不能免除其注意義
      務，即無上開原則之適用（最高法院86年度臺上字第2462
      號判決）。且信賴原則之適用，亦須以行為人自身並未違
      規為前提，凡此均為對信賴原則實務上所加之必要限制。
      本案甲○○領有適當之普通重型機車駕駛執照（行車事故
      鑑定意見書參照），依其前後證述可知，甲○○對事發經
      過仍有相當記憶，足證其當時確實具備足夠之駕駛能力，
      身體精神狀況亦無任何異常可言，其本應存有一切必要之
      交通行為反應能力，自難認其於遵守交通規則，施予應有
      行車注意等事項上有何無可期待之問題，另被告行為既未
      有違反何等注意義務之情事已如前載，本案當無首揭適用
      限制之問題，被告得主張信賴原則此點應無疑義，從而，
      告訴人係因甲○○之過失行為方導致受傷，被告迴車所為
      雖係告訴人受傷結果發生之不可想像不存在條件，惟經本
      院一再斟酌，被告之駕車行為並無任何過失情節，其於用
      路過程之中，對遭甲○○違規闖越之機車自前方側邊撞及
      ，其後告訴人因而再被甲○○之機車帶倒受傷等後續狀況
      ，難予確認究有何種注意義務之違反狀態，縱然最終發生
      告訴人受傷之不幸結果，仍不得擅令被告負起過失責任，
      行車事故鑑定意見書未審究及此，遽謂被告存有過失應非
      可採，所為鑑定意見尚難拘束本院，爰依前述說明而為如
      上認定。
五、綜上各述，公訴人指述因被告之迴轉車未讓往來車輛先行，
    造成告訴人受傷之結果，被告應有過失，所憑事證，尚未達
    於通常一般人均不至於有所懷疑，確信其已臻真實之程度，
    本案既無法證明告訴人受有傷害確可歸責於被告何等違反注
    意義務之過失行為，揆諸首開規定及判例意旨，本案被告犯
    罪即屬不能證明，自應對被告為無罪之諭知。
據上論斷，應依刑事訴訟法第301 條第1 項，判決如主文。
本案經檢察官蘇振文到庭執行職務。
中    華    民    國    99    年    7     月    30    日
                  交通法庭    法  官  盧軍傑
上列正本證明與原本無異。
如不服本判決，應於判決送達後10日內敘明上訴理由，向本院提
出上訴狀 (應附繕本) ，上訴於臺灣高等法院。其未敘述上訴理
由者，應於上訴期間屆滿後20日內向本院補提理由書「切勿逕送
上級法院」。
                              書記官  周玉茹
中    華    民    國    99    年    7     月    30    日

司法院資訊處製作；財團法人民間司法改革基金會備份。
